【裁判字號】    92,重訴,815
【裁判日期】    921120
【裁判案由】    遷讓房屋
【裁判全文】
臺灣臺北地方法院民事判決                        九十二年度重訴字第八一五號
    原        告  丙○○
    訴 訟代理 人  劉厲生律師
    被        告  乙○○
    訴 訟代理 人  王永春律師
    被        告  民泰營造有限公司
    兼法定代理人  甲○○
    被        告  丁○○
右當事人間請求遷讓房屋事件，本院於中華民國九十二年十一月四日言詞辯論終結，
判決如左：
    主      文
被告民泰公司、甲○○、乙○○應將坐落台北市○○區○○段二小段六七二地號土地
上建號二三一二、二三一三、二三一五號（門牌號碼台北市○○路三七九巷四號、六
號、八號）及建號三三九七號如附圖二所示Ａ、Ｄ、Ｅ增建部分之建物遷讓返還原告
，並自民國八十九年九月一日起至遷讓返還上開建物之日止，按月給付原告新台幣
萬伍仟陸佰柒拾伍元。
原告其餘之訴駁回。
訴訟費用由民泰公司、甲○○、乙○○負擔。
本判決第一項於原告以新台幣肆佰伍拾貳萬元為被告民泰公司、甲○○、乙○○供擔
保後，得假執行；但被告民泰公司、甲○○、乙○○如以新台幣壹仟佰伍拾萬元
為原告預供擔保，得免為假執行。
原告其餘假執行之聲請駁回。
    事      實
甲、原告方面：
壹、聲明：
一、被告應將門牌號碼為台北市○○路三七九巷四號、六號、八號建物及如附圖所示
    Ａ、Ｂ、Ｃ、Ｄ、Ｅ增建（含棚架）部分遷讓返還原告，並自民國八十九年九月
    一日起至遷讓返還之日止，按月給付原告新台幣（下同）四萬三千一百一十二元
    。
二、願供擔保，請准宣告假執行。
貳、陳述：
一、原告於民國八十九年七月以二千零八十六萬元向本院執行處標買如附表一（含台
    北市○○路三七九巷四號、六號、八號建物及增建部分之不動產）所示之不動產
    ，並辦妥所有權移轉登記。而前揭執行拍賣程序訴外人生佳實業有限公司（以下
    稱生佳公司）曾陳報其為承租人，租期至八十九年八月三十一日止，原告乃對其
    提出遷讓房屋之訴，嗣經本院以八十九年重訴字第二○八七號判決原告勝訴確定
    ，其後原告乃執上開確定判決聲請本院對訴外人生佳公司強制執行（九十年民執
    字第一四九三三號），而上開強制執行程序中，除被告乙○○拒絕搬遷外，被告
    民泰營造有限公司（下稱民泰公司）於本院執行法院九十年七月二十四日至現場
    履勘時，亦主張有租賃權，被告甲○○更於同年九月二十七日執行法院調查時提
    出租約，稱其係向前所有權人王熙之承租系爭建物，並聲明異議，經執行法院於
    九十一年二月六日以裁定駁回異議，並訂於同年六月二十八日強制執行，是被告
    民泰公司、甲○○猶以租賃關係為由聲明異議，並收受郵件，而系爭建物牆上並
    漆有「民泰營造有限公司」名稱，足見被告民泰公司、甲○○於本院受理
    本件訴訟後，仍占用系爭建物。
二、又被告乙○○於八十六年七月二日即
    八年民執黃字第二三八七六號強制執行查封時，仍占住系爭建物，並以債務人代
    理人身份應訊，另又代理訴外人生佳公司、被告民泰公司、甲○○收受法院通知
    ，執行法院執行時，因被告乙○○承諾願向原告價購，如買賣不成，則願受執行
    ，原告始撤回執行之聲請。事後原告發現被告乙○○並無購買之資力及誠意，經
    催告並解除買賣契約後，再執前開執行名義聲請執行，被告乙○○等猶執買賣契
    約拒絕搬遷，影響原告權益甚鉅，被告乙○○主張伊於九十一年六月二十八日始
    占用系爭不動產，與事實不符。
三、而本件除前開被告乙○○、民泰公司、甲○○無權使用系爭房地外、尚有被告丁○○以生佳公司名義收受法院履行命令，並收受本件之言詞辯論通知，是被告丁○○為被告民泰公司之職員，為占有輔助人，其辯稱其未占用系爭建物，實為卸
    責之詞。
四、為此依民法第七百六十七條及一百七十九條前段之法律關係合併起訴，請求被告
    遷讓如附表所示之不動產，並返還無法律上原因所受相當於租金之利益如聲明所
    示。而本件系爭建物為原告以二千餘萬元拍定取得所有權，系爭建物附近有稻江
    家、職民權市場、亞都飯店、商業狀況尚可，交通便利（西有新生北路高架道路
    、東有建國北路高架道路、北有中山高速公路、松山機場相距不遠），另系爭建
    物前空地全被圍，只有鐵柵門處可進出，使用效益倍增，本院八十九年重訴字第
    二○八七號民事判決判令訴外人生佳公司應按月給付原告四萬三千一百一十二元
    相賞於租金之不當得利，尚屬公允，請准比照核定。
參、證據：提出土地謄本二件、建物謄本四件、本院八十九年重訴字第二○八七號民
    事判決、八十八年度民執黃字第二三八七六號拍賣抵押物強制執行事件八十八年
    十二月八日查封筆錄、同年月二十四日執行（調查）筆錄、八十九年三月三十一
    日執行（調查）筆錄、九十年度民執字第一四九三三號強制執行事件九十年七月
    二十四日查封筆錄、九十年九月二十七日執行（調查）筆錄、（甲○○／王熙之
    ）房屋租賃契約、九十年度執字第一四九三三號民事裁定、北院錦九十執天字第
    一四九三三號函、九十一年七月二十四日及九十一年八月六日劉厲生律師事務所
    函、（暨掛號函件收據）送達證書民泰營造有限公司變更登記事項卡、乙○○名
    片各乙份、照片二幀、土地謄本二件、
    本）為證，並聲履勘現場並測量。
乙、被告方面：
壹、聲明：
一、駁回原告之訴及假執行之聲請。
二、如受不利判決，願供擔保請准免為假執行之宣告。
貳、陳述：
一、被告乙○○部分：
（一）、伊與原告於九十一年七月三日就系爭房屋訂立買賣合約，且將訂金轉為價金
        。而原告所訴遷讓房屋事件及強制執行之對象係訴外人生佳實業有限公司、
        被告民泰公司，且本院對系爭房屋執行完畢在前，伊與原告訂定買賣契約在
        後，伊係自九十一年六月二十八日簽約之日經原告同意始開始占有系爭不動
        產，並非無權占有，況依兩造房地產買賣契約書之約定，原告須先提出擔保
        品及相關資料及無欠稅證明、印鑑證明、
        行貸款，被告乙○○於向銀行貸得款項後，始有交付買賣價金之義務，是原
        告與被告乙○○間之買賣契約並未解除，從而，被告乙○○占有系爭建物，
        並非無權占有。
（二）、證據：提出承諾書、房地產買賣契約書（均為影本）一件、土地所有權狀二
        件、建物所有權狀四件為證。
二、被告民泰公司、甲○○部分（未於最後言詞辯論期日到場，依其前到庭陳述如下
    ）：被告民泰營造有限公司已自系爭不動產遷離，被告甲○○
    路一段九十七巷一號之一，其二人現並未占有系爭不動產。
三、被告丁○○部分：伊住於台北縣中和市○○路三四七巷四弄十六號三樓，未曾居
    之時，伊是要到現場找民泰公司的張小姐（乙○○），故剛好在場，因為民泰公
    司先前在上址營業，在勘驗當時之前約一年，伊去過幾十遍，都是接洽工程工作
    ，在勘驗前約三個禮拜還到民泰公司接洽工程工作。
丙、本院依職權調閱本院八十九年重訴字第二○八七號民事判決、八十八年度民執字
    第二三八七六號拍賣抵押物強制執行事件、九十年度民執字第一四九三三號、九
    十一年度執字第二八三二七強制執行事件案卷。
    理      由
一、本件被告民泰公司、甲○○未於言詞辯論期日到場，核無民事訴訟法第三百八十
    六條各款所列情形，爰依原告之聲請，由其一造辯論而為判決。又按「訴狀送達
    後，原告不得將原訴變更或追加他訴。但有下列各款情形之一者，不在此限：：
    二、請求之基礎事實同一者。三、擴張或減縮應受判決事項之聲明。七、不甚礙
    被告之防禦及訴訟之終結者。」民事訴訟法第二百五十五條定有明文，本件原告
    於訴狀送達後，將原訴之聲明「被告應將如附表二所示不動產遷讓返還原告，並
    自八十九年九月一日起至遷讓返還之日止，按月給付原告新台幣四萬三千一百一
    十二元。」變更為「被告應將門牌號碼為台北市○○路三七九巷四號、六號、八
    號建物及如附圖所示Ａ、Ｂ、Ｃ、Ｄ、Ｅ增建（含棚架）部分遷讓返還原告，並
    自八十九年九月一日起至遷讓返還之日止，按月給付原告新台幣四萬三千一百一
    十二元。」，然因其請求之基礎事實同一，亦不甚礙被告之防禦及訴訟之終結，
    核與首揭規定尚無不合，應予准許，合先說明。
二、本件原告起訴主張：原告於八十九年七月間以二千零八十六萬元向本院執行處標
    買台北市○○路三七九巷四號、六號、八號建物及如附圖所示Ａ、Ｂ、Ｃ、Ｄ、
    Ｅ增建（含棚架）部分等不動產，並辦妥所有權移轉登記。詎被告乙○○、民泰
    公司、甲○○、丁○○無權占用系爭建物，並於原告執本院八十九年重訴字第二
    ○八七號確定判決聲請對訴外人生佳公司強制執行（九十年民執字第一四九三三
    號）時，或拒絕搬遷（被告乙○○部分），或主張有租賃權、聲明異議（被告民
    泰公司、甲○○部分）、或於該址收受郵件（被告郭榮、乙○○）部分，拒不搬
    遷，為此依民法第七百六十七條及一百七十九條前段之法律關係合併起訴，請求
    被告遷讓返還如聲明所示之不動產，並返還彼等無法律上原因所受相當於租金之
    利益如聲明所示等情。
三、被告則以：(1)被告乙○○部分：伊與原告於九十一年七月三日就系爭房屋訂立買
    賣合約，且將訂金轉為價金。伊係自九十一年六月二十八日簽約之日經原告同意
    方開始占有系爭不動產，並非無權占有，況依兩造房地產買賣契約書之約定，原
    告須先提出擔保品及相關資料予伊辦理銀行貸款，俟伊向銀行貸得款項後，始有
    交付買賣價金之義務，是伊與原告之買賣契約並未解除，從而，伊占有系爭建物
    ，並非無權占有。(2)被告民泰公司、甲○○部分：被告民泰營造有限公司已自系
    爭不動產遷離，被告甲○○
    現並未占有系爭不動產。(3)被告丁○○部分：伊住於台北縣中和市○○路三四七
    巷四弄十六號三樓，未曾居住於系爭房屋內，亦未占有系爭房屋及土地，亦非被
    告民泰公司員工等語置辯。
四、經查，本件原告於八十九年七月間以二千零八十六萬元於本院八十八年度執字第
    二三八七六號拍賣抵押物民事執行事件拍賣程序中標得如附表一所示土地及台北
    市○○路三七九巷四號、六號、八號及增建部分等建物，並辦妥所有權移轉登記
    。被告乙○○現占有前揭建物使用，被告民泰公司為被告甲○○所經營，被告甲○○為該公司法定代理人等情，為兩造所不爭執，且有土地、建物登記謄本、公
    司變更登記事項卡等件為證，並據本院依職權調閱八十八年度執字第二三八七六
    號拍賣抵押物民事執行事件案卷查核屬實，自足信為真實。至原告另主張：被告
    無權占用系爭建物等語，則為被告所否認，且以前揭詞情置辯，是本件首應審酌
    者厥為：被告有無占有系爭建物之事實，如有，其占有有無合法權源等項，茲論
    述如下：
（一）、有關被告乙○○部分：就此被告乙○○固不否認現占有系爭建物，惟辯稱：
        伊與原告於九十一年七月三日就系爭房屋訂立買賣合約，且將訂金轉為價金
        ，伊係自九十一年六月二十八日簽約（指承諾書）之日經原告同意開始占有
        系爭不動產，並非無權占有，況依兩造房地產買賣契約書之約定，原告須先
        提出擔保品及相關資料予伊以辦理銀行貸款，待伊向銀行貸得款項後，始有
        交付買賣價金之義務，是伊與原告間之買賣契約並未解除，從而，伊占有系
        爭建物並非無權占有云云。然查：
    １、被告乙○○於八十六年七月二日即自台中市○○路○段四○巷一○弄六之二
        號住所遷出，並遷入台北市○○路三七九巷六號建物居住一節，有被告乙○○之
        用之目的占有系爭建物之事，即足認定，是被告乙○○辯稱其自九十一年六
        月二十八日簽立承諾書時始行占有系爭建物云云，自無可採。
    ２、又按不動產買賣契約成立後，其收益權之歸屬，依民法第三百七十三條規定
        ，應以標的物已否交付為斷，而行使土地之收益權，依前開規定，以先經交
        付為前提，故縱所有權雖已移轉，而標的物未交付者，買受人仍無收益權，
        最高法院著有八十四年度台上字第三○○一號、八十六年度台上字第二八六
        九號判決可資參照。本件原告與被告乙○○就彼等於九十一年七月三日就系
        爭建物訂立買賣合約等情固無爭執，唯渠等既於系爭房地產買賣契約書第三
        條第一項第１款記載「一、：：１、於買方貸款下來，賣方拿到房屋款後，
        保留新台幣伍拾萬元於周里長處，於權狀下來，後交完成將保留款新台幣伍
        拾萬元正交給賣方。」等語明確，是原告無依債之本旨交付系爭買賣標的物
        （台北市○○路三七九巷四號、六號、八號建物及台北市○○街一四九號地
        下室）予被告乙○○之意，亦無交付系爭買賣標的物予被告乙○○之事等情
        ，自堪認定，從而，被告乙○○雖與原告就台北市○○路三七九巷四號、六
        號、八號建物訂有買賣契約，惟原告既尚未依法交付系爭買賣標的物予被告
        乙○○，揆諸前揭說明，被告乙○○對系爭買賣標的物自仍無使用收益權；
        至原告是否對訴外人生佳公司就系爭建物聲請強制執行為原告權利之行使，
        本得自行斟酌定之，與被告乙○○無涉，尤難執此逕謂原告有交付系爭買賣
        標的物予被告乙○○之意思及行為。據此，被告乙○○辯稱：伊自九十一年
        六月二十八日簽約之日即開始占有系爭不動產，且經原告同意，並非無權占
        有云云，自無可採。
（二）、被告民泰公司、甲○○部分：就此，被告民泰公司、甲○○固否認占有系爭
        建物，惟查：(1)「我係於八十二年左右即住上址。二、該址我辦公司，即民
        泰營造有限公司：：民泰公司係登記在台北縣，我在八十二年間住於上址，
        民泰公司之聯絡處即設於在上址。」「系爭建物增建部分是我（即甲○○）
        蓋的（含四、六、八號）」等語，業據被告兼民泰公司法定代理人甲○○於
        本院九十年度民執字第一四九三三號執行事件陳明屬實（九十年九月二十七
        日執行（調查）筆錄參照），並有房屋租賃契約附該案卷可憑，另參酌被告
        民泰公司、甲○○於本件訴訟之時，仍於上址收受本院言詞辯論通知書、而
        系爭建物之後方牆面仍有被告民泰公司名稱之揭示（附九十二年五月六日送
        達證書、現埸照片參照）等情，是被告民泰公司、甲○○確有占有系爭建物
        之事，即足認定，被告民泰公司、甲○○就此所辯尚無可採。
（三）、被告丁○○部分：按民法第九百四十二條所規定之占有輔助人於受他人指示
        而為他人管領物品時，應僅該他人為占有人，其本身對於該物品即非直接占
        有人（最高法院八十四年度台上字第二八一八號判決參照）。就此部分，原
        告主張被告丁○○為被告民泰公司之受僱人占有系爭建物云云，業經被告丁○○所否認，是原告就此主張是否可採已非無疑，而縱原告上開主張確屬實
        情，然依原告之主張，被告丁○○為被告民泰公司受僱人，是其縱有管領系
        爭建物之事，亦係受被告民泰公司之指示而為，性質上屬占有輔助人，從，
        被告丁○○基於僱傭關係管領系爭建物，既非直接占有人，揆諸揭說明，則
        原告請求被告丁○○遷讓返還系爭建物，返還所受利益，即非正當。
（四）、本件被告民泰公司、甲○○、乙○○占有原告所有之台北市○○路三七九巷
        四號、六號、八號建物及如附圖二所示Ａ、Ｄ、Ｅ增建部分建物，業如前述
        ，而被告民泰公司、甲○○、乙○○就渠等占用系爭建物有合法權源之有利
        於己之事實，既未能舉證以實其說，從而，原告本於所有物返還請求權，訴
        請被告民泰公司、甲○○、乙○○遷讓返還上開建物，自屬有據，至附圖二
        所示Ｂ、Ｃ增建建物部分，未經原告於八十八年度民執字第二三八七六號拍
        賣抵押物強制執行事件標買取得，而原告就其對附圖二所示Ｂ、Ｃ增建建物
        有所有權一事，復未舉證以明之，是其依民法第七十百六十七條規請求被告
        民泰公司、甲○○、乙○○遷讓返還附圖二所示Ｂ、Ｃ增建建物，尚嫌乏據
        ，應予駁回。
（五）、又按無法律上原因而受利益，致他人受損害者，應返還其利益，民法第一百
        七十九條定有明文。又無權占有他人房屋，可能獲得相當於租金之利益，最
        高法院六十一年台上字第一六九五號著有判例參照。土地法第九十七條第一
        項規定：「城市地方房屋之租金，以不超過土地及其建築物申報總價額年息
        百分之十為限。」此項規定，於租用基地建築房屋之情形亦準用之，土地法
        第一百零五條定有明文。土地法第九十七條規定係屬強制規定，如當事人間
        約定之租金超過此限制，其超過部分無請求權（最高法院四十三年台上字第
        三九二號、五十四年台上字第一五二八號判例意旨參照）。本件被告民泰公
        司、甲○○、乙○○無權占有原告標買取得所有權之建物（台北市○○路三
        七九巷四號、六號、八號建物及如附圖二所示Ａ、Ｄ、Ｅ增建部分），已如
        前述，其等因此獲得相當於租金之利益，致原告受有相當於租金之損害，是
        原告請求被告返還相當於租金利益之不當得利，自屬有據。而系爭建物係供
        一般居住、營業使用，非市場攤位一節，業據本院履勘現場製有勘驗筆錄，
        並經原告提出現場照片在卷可稽。被告民泰公司、甲○○、乙○○占用系爭
        房屋既未受有因營業所帶來之特殊利益，其租金額自仍應受土地法第九十七
        條規定最高租金額之限制。而本件系爭建物係坐落於台北市○○路三七九巷
        ，建物屋齡逾二十年，部分供作居住，部分供作公司營業之用，西有新生北
        路高架道路、東有建國北路高架道路、北有中山高速公路、松山機場相距不
        遠，交通堪稱便利，附近有稻江家職、民權市場、亞都飯店，生活及商業機
        能尚可等情，有勘驗筆錄乙份附卷足憑，本院審酌上開情形，認原告所得請
        求相當於租金利益之不當得利，以系爭建物及土地之申報總價額年息百分之
        三計算為適當，又系爭台北市○○路三七九巷四號（四百萬元）、六號（四
        百萬元）、八號（三百八十五萬元）建物及增建部分建物（一百六十萬元）
        之交易價格共為一千三百五十三萬元（第三次拍賣不動產筆錄附八十八年度
        民執字第二三八七六號拍賣抵押物強制執行事件案卷參照），而系爭建物所
        坐落台北市中山區○○○○段六七二地號地號土地之申報地價為五萬零一百
        六十九萬元一節，亦有台北市建成地政事務所地價謄本在卷足憑，則被告占
        用系爭房屋，每月應給付原告相當於租金之不當得利數額以三萬五千六百七
        十五元（計算式如附表二）為當，是原告之請求於此範圍內洵屬有據，應予
        准許，逾此部分之請求為無理由，應予駁回。
七、綜上所述，被告民泰公司、甲○○、乙○○無權占用原告所有之系爭建物（台北
    市○○路三七九巷四號、六號、八號建物及如附圖二所示Ａ、Ｄ、Ｅ增建建物）
    ，受有相當於租金之利益，原告並因此受到相當於租金之損害，從而，原告依民
    法第一百七十九條、第七百六十七條規定，訴請被告民泰公司、甲○○、乙○○
    遷讓返還系爭建物，並按月返還彼等所受相當於租金三萬五千六百七十五元之不
    當得利，為有理由，應予准許，逾此部分之請求，即屬無據，應予駁回。
八、本件事證已臻明確，兩造其餘攻擊防禦方法及所提證據經審酌於判決之結果不生
    影響，爰不一一加以論述，附此敘明。
九、本判決原告勝訴部分，兩造分別陳明願供擔保，請求宣告假執行或免為假執行，
    經核均無不合，爰分別酌定相當之擔保金額，予以准許。至原告敗訴部分，其假
    執行之聲請即失所附麗，應予駁回。
十、據上論結，本件原告之訴一部有理由，一部無理由，依民事訴訟法第三百八十五
    條第一項前段、第七十九條、第三百九十條第二項、第三百九十二條，判決如主
    文。
中      華      民      國    九十二    年     十一     月     二十     日
                              民事第四庭  法  官  周玫芳
右為正本係照原本作成
如對本判決上訴，須於判決送達後廿日內向本院提出上訴狀
中      華      民      國    九十二    年     十一     月    二十四    日
                                          書記官  郭麗琴
附表二：
計算式：系爭房屋交易價格+占用土地面積（平方公尺）×申報地價×原告應有部分
        比例）×3﹪÷12個月（單位：新台幣，元以下四捨五入）。
       （13,530,000＋（52.27＋52.3＋52.3＋5.12＋66.51＋122.78)×50,169×
         2520/60000）×3%÷12＝35,675


司法院資訊處製作；財團法人民間司法改革基金會備份。
